【裁判字號】    90,訴,477
【裁判日期】    900409
【裁判案由】    損害賠償
【裁判全文】
臺灣臺北地方法院民事判決  九十年度訴字第四七七號
    原      告    鐘通工業股份有限公司
                              .
    法定代理人    甲○○○    住台北市北投區○○○路○段一二九號四樓之一
    訴訟代理人    王乃民律師
    複  代理人    黃啟倫律師
    被      告    乙○○      住台北市○○區○○路二○七之三號十樓
    訴訟代理人    王東山律師
    複  代理人    王瀅雅律師
                  李美寬律師
右當事人間損害賠償事件，本院判決如左：
    主    文
被告應給付原告新台幣壹佰參拾壹萬參仟貳佰壹拾捌元及自民國九十年十月一日起至
清償日止，按年息百分之五計算之利息。
原告其餘之訴駁回。
訴訟費用由被告負擔二分之一，餘由原告負擔。
本判決於原告以新台幣肆拾肆萬元供擔保後，得假執行。但被告如於假執行程序實施
前，以新台幣壹佰參拾壹萬參仟貳佰壹拾捌元為原告預供擔保，得免為假執行。
原告其餘假執行之聲請駁回。
    事    實
甲、原告方面：
一、聲明：
  (一)被告應給付原告新台幣  (下同)二百四十一萬七千六百九十二元及自民國八十
      九年十二月二十一日起至清償日止，按年息百分之五計算之利息。
  (二)願供擔保，請准宣告假執行
二、陳述：
  (一)訴外人丙○○為原告公司之會計主任，經管原告公司之款項，其竟乘職務之便
      ，自民國八十五年起，私自挪用原告客戶為清償貨款交付予原告之支票，並盜
      開原告之支票，用以提領款項供自己花用，原告於八十九年九月初發覺丙○○
      之不法行為後，丙○○亦立下同意書承認其犯行並同意分期償還挪用盜用之款
      項，經原告查核帳目之結果，丙○○挪用客戶支票款項共二千四百八十一萬一
      千九百十二元，已還二千一百十一萬一千九百二十九元，至今未還之金額達三
      百六十九萬九千九百七十三元，盜用原告支票而提領之款項，達二百二十三萬
      七千七百六十七元，上揭款項共計五百九十三萬七千七百四十元，業經丙○○
      簽認無誤。此外，丙○○在職時，就前揭挪用客戶支票之金額，雖有陸續歸還
      ，但就各該金額挪用之天數，按年利率百分之五計算，原告所受相當利息之損
      害或丙○○所獲相當利息之不當得利金額，達四十九萬五千三百八十二元，故
      丙○○應賠償原告之款項，共計為六百四十三萬三千一百二十二元 (未含利息
      ) ，此部分業經台灣板橋地方法院九十年度促字第四三三四號支付命令確定在
      案。
  (二)就前揭丙○○應賠償原告之款項，被告前於八十九年九月二十日曾書立「保證
      書」，承諾就丙○○所負債務中之二百四十一萬七千六百九十二元，負連帶保
      證之責任，並同意於立書日起三個月內，出售其所有之台北市○○區○○路二
      ○七之三號十樓房地，以清償保證債務，如該房地於三個月內無法出售，則同
      意將該房地所有權移轉予原告，清償所保證之全部債務。惟該三個月期限已於
      八十九年十二月二十日屆滿，被告並未清償任何保證債務或就前揭房地辦理所
      有權移轉登記予原告
  (三)按連帶保證者，乃保證人與主債務人連帶負債務履行責任之保證，則被告依法
      應就丙○○之債務，於其連帶保證之範圍內，與丙○○負連帶履行責任，是原
      告依民法第二百七十三條及第七百三十九條規定，訴請被告給付二百四十一萬
      七千六百九十二元，並自八十九年十二月二十一日起算遲延利息。
(四)對被告抗辯之陳述:
      關於被告之保證責任範圍，應是在丙○○對原告所負債務中之二百四十一萬七
      千六百九十二元，茲說明如下：
    １、證諸被告出具之保證書：
      (１)該保證書第一至第三行所載：「立書人乙○○就本人配偶丙○○對鐘通工
          業股份有限公司『所負如附件一所示其中新台幣貳佰肆拾壹萬柒仟陸佰玖
          拾貳元整之債務』，本人同意負連帶保證清償之責任。」已開宗明義確定
          被告所負保證責任範圍，係附件一所示其中貳佰肆拾壹萬柒仟陸佰玖拾貳
          元整之債務，並無疑義。
      (２)「附件一」所指即為丙○○於八十九年九月十八日出具之同意書，而該同
          意書所載債務，可略分為二部分，其一是載於同意書前段，丙○○出具該
          同意書當時承認之虧空金額；另一是載於同意書末段，當時尚未發現之挪
          用行為之償還責任。而被告之保證責任範圍，即其中二百四十一萬七千六
          百九十二元之償還責任，並未特定就任何部分之債務為保證，此觀之保證
          書文義甚明。
      (３)被告出具之保證書，僅載明其係就附件一所示其中貳佰肆拾壹萬柒仟陸佰
          玖拾貳元整之債務為保證，並未特定就附件一之八張支票為保證，則其保
          證責任範圍，自應以「金額」為準，亦即只要丙○○對原告所負債務等於
          或大於二百四十一萬七千六百九十二元，則在二百四十一萬七千六百九十
          二元範圍內，被告均應負連帶保證責任。茲丙○○積欠原告之債務為六百
          四十三萬三千一百二十二元，業經其當庭認諾，則被告自應就其中二百四
          十一萬七千六百九十二元之部分，負連帶保證責任
    ２、系爭保證範圍二百四十一萬七千六百九十二元之計算根據：
      (１)八十九年九月上旬，原告經由會計師查帳得知，公司款項有被挪用之情形
          ，原告公司負責人一經得知，大為驚訝，經初步調查後始發現係公司會計
          主任丙○○乘職務之便而挪用，旋緊急於八十九年九月十八日上午與謝欣
          樺對帳，並要求其提出還款辦法，以對公司股東有所交代。由於向銀行調
          取往來支票需耗時二星期，不能即時取得，故當時原告僅先以公司內部帳
          冊、丙○○所作虛偽傳票之整理表及已調取之支票影本，與丙○○對帳。
      (２)由於原告之會計帳冊、傳票、存款存摺、應收應付支票登記簿、款項調度
          及每月結算等，均由丙○○製作、保管或負責，而其帳目不僅有諸多不清
          楚之處，部分帳冊又不翼而飛，並未交接，故當時原告尚無法掌握全部虧
          空款項數額，對帳當時，丙○○根據原告提出之可疑帳目，自行算出其挪
          用之款項達二百四十一萬七千六百九十二元，包括：
          I盜用原告支票部分，包括台北國際商業銀行票號QE0000000、QE0000000
            、QE0000000連號至QE0000000等共八張支票，金額共計一百三十一萬三
            千二百十八元。該些支票均是丙○○藉口銀行文件需補蓋章，進而取得
            原告公司負責人私章，用以偽造支票供自己買賣股票之用，此由該些支
            票背面提示人均係丙○○，即可得證。
          II當時尚未調出支票，但有轉帳傳票為憑者：依照原告之作帳方式，製作
            轉帳傳票係簽發支票支付款項之前提步驟。八十八年七月十四日原告客
            戶「宏昌水電電機行」向原告請款三十一萬七千二百五十一元，丙○○
            於同年七月三十日製作轉帳傳票，簽發支票付款後，竟又於同年十一月
            五日再次製作轉帳傳票，其第二次之轉帳傳票顯係重複詐領。
          III關於原告應給付客戶「禾榮企業社」之貨款二十五萬四千九百十四元，
            丙○○亦分別於八十八年十月十日及八十八年時二月五日製作二次傳票
            ，簽發支票，其第二次請款顯係詐領。
          Ⅳ原告應給付客戶「雙享鋼鐵有限公司」之貨款十八萬四千一百零三元，
            丙○○亦重複於八十九年三月五日及八十九年八月五日製作二次傳票，
            簽發二張支票，其中一張確有支付貨款，另一張則挪為私用。
          Ⅴ原告應給付客戶「正為鋼鐵有限公司」之貨款十四萬九千一百六十元，
            丙○○亦重複於八十九年三月五日及七月五日製作二次傳票，簽發二張
            支票，並挪用其中一張支票款項供自己花用。
          Ⅵ原告應給付客戶「拓開實業有限公司」之貨款四萬九千一百四十元，謝
            欣樺亦重複於八十九年五月五日及八月五日製作二次傳票，簽發二張支
            票，並挪用其中一張支票款項供自己花用。
          Ⅶ原告應給付客戶「逸儐精機股份有限公司」之貨款八萬零八百五十元，
            丙○○亦重複於八十九年四月五日及七月五日製作二次傳票，簽發二張
            支票，並挪用其一。
          Ⅷ原告應給付客戶「豪昱電子有限公司」之貨款六萬六千零五十六元，謝
            欣樺亦重複於八十九年四月五日及七月五日製作二次傳票，簽發二張支
            票，並挪用其一。
    ３、上述支票及重複傳票金額，共計為二百四十一萬四千六百九十二元，與丙○
        ○所書同意書金額二百四十一萬七千六百九十二元，短少三千元因原告當
        時確係以傳票整理表與八張支票影本與丙○○對帳，丙○○亦於現場持計算
        機算過始自行書立同意書，有證人謝玉娟及邵雪美庭訊之證言為憑，是該金
        額之出入應是丙○○誤寫或誤算所致，且丙○○對於該二百四十一萬七千六
        百九十二元並無異議，其實際虧空之金額既遠大於該二百四十一萬七千六百
        九十二元，則該同意書記載之金額自屬有效。
    ４、被告於八十九年九月二十日出具保證書前，曾事先以電話詢問證人邵雪美有
        關丙○○虧空之金額，證人邵雪美告以約二百四十餘萬元，當時被告並未詢
        問虧空款項之期間或支票張數。且八十九年九月二十日被告與邵雪美見面，
        被告以丙○○簽具之同意書所載金額為保證責任範圍，並未提及支票張數、
        挪用期間，亦未要求看支票影本或相關帳目，業經被告於九十年三月二十六
        日庭訊自認在案，是可證明被告為連帶保證時，主觀所認保證之範圍，當係
        以「金額」為準，被告所辯其僅就八十九年五月初之八張支票金額為保證，
        與其出具保證書時之真意不合，不足採信。
    ５、又被告簽署保證書時，明知其配偶丙○○挪用原告款項，對原告負有賠償責
        任，並同意就丙○○所負債務中之二百四十一萬七千六百九十二元負連帶保
        證責任，則其並無陷於錯誤或有民法第八十八條所定之情形，其臨訟以撤銷
        意思表示為抗辯，不僅原告不同意，且於法不符不足為取。
三、證據：提出同意書、確認結算表、利息設算表、保證書、整理表各一件、支票正
    反面影本各八件、轉帳傳票影本一份。
乙、被告方面：
一、聲明：
  (一)原告之訴駁回。
  (二)如受不利之判決，願供擔保，請准免為假執行。
二、陳述：
  (一)訴外人丙○○爆發盜開任職之原告公司支票乙事後，曾於八十九年九月十八日
      簽立乙紙同意書予原告，依上開同意書之記載，當時丙○○與原告就丙○○於
      八十九年五月初私自開立原告公司之八張支票，核算共計二百四十一萬七千六
      百九十二元整，而被告雖然對於丙○○突然爆發如此嚴重之事而大為震怒，然
      基於配偶多年感情，仍於二日後即八十九年九月二十日簽下乙紙保證書，同意
      就丙○○於八十九年五月初私自開立原告公司之八張支票負連帶保證清償責任
      ，並與原告公司商議以出售名下所有之「台北市○○區○○路二０七之三號十
      樓房地所得價金代為清償。
  (二)據丙○○於開庭時所言，其於八十九年九月十八日簽下同意書時，原告公司係
      告知丙○○，其於八十九年五月初私自開立原告公司之支票共有八張，合計共
      二百四十一萬七千六百九十一元整，而丙○○當時因此事心亂如麻，且又自知
      理虧，故亦未要求原告公司提出詳實之資料，即依原告所言內容簽立同意書，
      惟嗣後丙○○與原告公司於八十九年十一月廿一日再度結算，確認丙○○所私
      開原告公司支票之張數、時間與金額等並詳細列表，此有雙方簽章確認之結算
      表乙紙可稽。
  (三)上開丙○○與原告公司所確認之丙○○私開之支票，八十九年五月初僅有票號
      ：QE0000000、QE0000000、QE0000000等三張，金額合計亦僅六十八萬四千五
      百四十八元，與丙○○當初簽立之同意書中所載之八十九年五月初支票八張，
      金額合計二百四十一萬七千六百九十二元大相逕庭，而被告所簽立之保證書上
      之金額雖載為「新台幣二百四十一萬七千六百九十二元整」，然該金額係源自
      丙○○與原告公司於八十九年九月十八日簽立之同意書，此於保證書上皆清楚
      記載，而上開丙○○所簽立之同意書，金額二百四十一萬七千六百九十二元則
      明白載明係丙○○於八十九年五月初私自開立原告公司八張支票之總額，故八
      十九年五月初丙○○所私開原告公司之支票經丙○○與原告公司確認既僅有三
      張，且金額合計亦僅為六十八萬四千五百四十八元，該紙八十九年九月十八日
      所簽立之同意書上之支票張數與金額顯然有誤，而被告基於丙○○所簽立之該
      紙支票張數、金額錯誤之同意書所書立之保證書，亦同樣發生錯誤。按「意思
      表示之內容有錯誤，或表意人若知其事情即不為意思表示者，表意人得將意思
      表示撤銷之」，民法第八十八條第一項定有明文，被告既基於丙○○與原告公
      司錯誤之結算而簽立內容錯誤之保證書，爰依民法第八十八條第一項，就金額
      逾六十八萬四千五百四十八元之部分，以九十年二月二十六日送達原告之答辯
      狀撤銷該錯誤之意思表示。
  (四)原告就被告乙○○簽立之保證書之文意顯然曲解，而其提出之二百四十一萬七
      千六百九十二元之計算根據，更與丙○○事後再與原告詳細對帳並經雙方簽章
      確認之結算表不符：
    １、被告係根據丙○○於八十九年九月十八日簽立之同意書而於數日後簽下保證
        書乙紙，其所書立之保證書上明白載明：「就本人配偶丙○○對鐘通工業股
        份有限公司所負如附件一所示其中新台幣貳佰肆拾壹萬柒仟陸佰玖拾貳元整
        之債務，本人同意負連帶保證清償之責任」等語，而附件一即丙○○所書立
        之同意書上，金額貳佰肆拾壹萬柒仟陸佰玖拾貳元則明白記載係丙○○於八
        十九年五月初私自開立鐘通工業股份有限公司八張支票之總金額，故被告所
        保證之範圍，當然即係「八十九年五月初鐘通工業股份有限公司之八張支票
        之金額」，而非單純之欣樺對鐘通公司所負所有債務中之二百四十一萬七千
        六百九十二元，故丙○○所寫之同意書中，雖除前段載有「民國八十九年五
        月初私開鐘通公司八張支票計二百四十一萬七千六百九十二元」外，另於後
        段承諾對「八張支票以外挪用行為」亦負全責，惟被告所承諾保證之二百四
        十一萬七千六百九十二元此一金額，其來源顯然係屬同意書前段，即屬「八
        張支票」之範疇，否則被告乙○○所書立之保證書上，僅記載保證金額即可
        ，又何須特別將丙○○所書立之同意書作為附件並記載於保證書上。
    ２、原告公司當時自行計算並告知被告丙○○，有關其於八十九年五月初私開原
        告公司支票共有八張，金額合計為二百四十一萬七千六百九十二元，而丙○
        ○所書立之保證書上亦依原告公司所言清楚載明，故被告所簽立之保證書上
        之上開金額，明顯指的是八十九年五月初原告公司之八張支票之總金額，與
        丙○○書立之同意書末段之丙○○因「八張支票以外之行為」所負之債務，
        根本無關，換言之，除所謂之「丙○○於八十九年五月初私開之原告公司八
        張支票」係在被告之保證範圍內，其餘丙○○對原告公司所負之債務並不在
        雙方當初所約定之保證範圍內。丙○○於八十九年十一月廿一日與原告公司
        詳細核對確認之私開原告公司支票部分之結算書內，八十九年五月初僅有三
        張支票，金額亦僅有六十八萬四千五百四十八元，且原告亦自承：「八張票
        ，當初有計算錯誤的情形」云云，顯見丙○○書立之同意書，其上金額確有
        錯誤之情事。
    ３、原告雖指稱：當時係提出原證五及原證六等資料與丙○○對欣樺對帳，且由
        謝女自行計算金額二百四十一萬七千六百九十二元云云，並舉證人陳邵雪美
        及謝玉娟為證，惟查：
        (１)丙○○業已一再表示：其未核算金額，同意書之金額係依據陳邵雪美拿
            的壹張總數表寫的，當時不知總數不符，原告告訴其多少錢，其就認定
            多少錢，對帳當天沒有看到傳票整理表云云（參見九十年三月十二日、
            三月二十六日言詞辯論筆錄）。
        (２)證人陳邵雪美與謝玉娟雖證稱：對帳當時曾提出八張支票及傳票整理表
            之對帳資料云云，惟查，丙○○雖對原告公司對帳當時提出之支票張數
            與究係那些支票等節無法確定，惟其既於同意書上書立「八十九年五月
            初私自開立鐘通工業股份有限公司八張支票」等文字，且證人陳邵雪美
            亦承認：丙○○寫五月初，其有看到等語，顯然該同意書於書立後確經
            陳邵雪美審視內容，然觀之原告所稱當時提出之八張支票中，有二張係
            屬三月份直接領現之支票，另有三張支票之發票日期在六月份，皆非在
            五月份開立之支票，證人陳邵雪美既為原告法定代理人甲○○○之配偶
            ，由其負責與丙○○對帳，於審視丙○○書立之同意書內容時，既發現
            內容與八張支票有不符之情事，豈有未對丙○○提出異議並要求丙○○
            修改之道理？證人陳邵雪美所稱：八十九年五月初可能是丙○○筆誤云
            云，顯非真實，又陳邵雪美對此雖稱：裡面二張三月份的支票我沒有看
            清楚等語，然對帳資料係由陳邵雪美提出，其豈有不清楚之道理？其證
            言顯然不實。
        (３)另證人謝玉娟則證稱：金額是我算的、那時找到的資料，最早的是八十
            九年五月份之支票等語（見九十年三月二十六日言詞辯論筆錄），顯然
            原告與證人陳邵雪美所稱金額係由丙○○自行計算乙節並非真實，且證
            人既稱當時找到的資料最早是八十九年五月份之支票，則八十九年三月
            份之支票顯然不在其中。證人謝玉娟雖稱：因為丙○○到期日往前押，
            實際盜開的日期五月份，然後寫三月三日到期日云云，惟查，丙○○對
            此則當庭否認有往前押日期之作法，且丙○○盜開公司支票既係為盜領
            之用，何來往前押日期之必要？更何況，依丙○○與原告公司事後再行
            簽章確認之結算表所載，三月即為支票之兌現日期，並無往前押日期之
            情事，證人所謂丙○○往前押日期開票之證詞顯然不實。
  (五)原告所提出之八張支票，即台北國際商銀票號QE0000000、QE0000000、
      QE0000000-QE0000000等八張支票，經與丙○○和原告公司簽章確認之結算書
      相比對，其中除QE0000000、QE0000000、QE0000000 等三張支票係在八十九年
      五月六日、五月三日由丙○○開立兌現外，其餘五張支票，係丙○○於八十九
      年三月與六月開立兌領，根本非屬同意書上所載之：「八十九年五月初開立」
      之支票範圍；況且，即便依原告公司所提出之八張支票計算，金額合計亦僅一
      百三十一萬三千二百一十八元整，與丙○○書立之同意書上之金額亦不相符。
  (六)原告雖提出丙○○製作之轉帳傳票，主張：共有七張轉帳傳票係丙○○重覆製
      作，並簽發原告支票詐領云云，惟查，經將原告提出之轉帳傳票與丙○○和原
      告公司簽章確認之結算書比對，其中「宏昌水電電機行」（金額三十一萬七千
      二百五十元）、「禾榮企業社」（金額二十五萬四千九百十四元）與「拓開實
      業有限公司」（金額四萬一千四百元）等三張轉帳傳票上所列之票號與金額之
      支票，並未有同一票號、金額之支票列在前開結算書上，顯然被告丙○○實際
      上並未盜開上開三張轉帳傳票上所列之支票，原告將上開三張轉帳傳票之金額
      列入，顯然有誤。
  (七)原告提出之另外四張轉帳傳票上所列之支票，即之後丙○○與原告簽章確認之
      結算書上所列票號QE0000000-QE0000000等四張支票，乃丙○○於八十九年七
      月與八月開立兌現，根本非同意書所載之八十九年五月初開立之支票，且同意
      書上既記載「八張支票」，而原告提出之轉帳傳票上之支票，連同其主張之八
      張支票，顯然張數亦逾八張，與同意書上之記載並不相符。
  (八)又原告提出之八張支票連同七張轉帳傳票，總金額合計為二百四十一萬四千六
      百九十二元整，與丙○○同意書上之金額二百四十一萬七千六百九十二亦不符
      合。丙○○書立同意書時，原告亦自承根本未提出任何轉帳傳票，而原告於丙
      ○○簽立同意書時所計算之金額既有錯誤致丙○○書立之同意書上之支票張數
      與金額發生錯誤，被告基於該錯誤之同意書所書立之保證書亦同樣發生錯誤。
  (九)按「保證人之負擔，較主債務人為重者，應縮減至主債務之限度」，民法第七
      百四十一條定有明文。查主債務人丙○○所負之債務，依其所簽立之同意書所
      載，原告公司允許丙○○自八十九年十月起以一年期還清，惟卻要求保證人即
      被告於三個月內出售房地清償，顯然保證人之負擔較重於主債務人丙○○；況
      被告於八十九年九月二十日簽立保證書後，原依所書立之保證書，於八十九年
      九月二十三日即委託中信房屋代為仲介出售名下之「台北市○○區○○路二０
      七之三號十樓」房地，惟於保證書所約定之三個月期間尚未屆滿前，原告旋於
      八十九年十月聲請假扣押並於獲得台灣台北地方法院「八十九年度全聲字第六
      七三號」假扣押裁定後即聲請法院查封上開房地，致雖有買主有意購買上開房
      地，然因該房地已被查封，買主慮及未來產權無法確保因而卻步，致該房地因
      而無法順利出售，故被告屆期未清償債務，實則肇因於原告公司之阻撓。綜上
      所陳，被告係就丙○○於八十九年五月初開立之特定支票金額為保證，並非單
      純於某一金額範圍內為保證。
三、證據：提出丙○○與原告簽章確認之結算表影本一件、中信房屋專任委託銷售契
    約書影本一件、假扣押聲請狀暨假扣押裁定影本各一件。
    理    由
一、本件原告主張訴外人丙○○為原告公司之會計主任，經管原告公司之款項，其乘
    職務之便，自民國八十五年起，私自挪用原告客戶為清償貨款交付予原告之支票
    ，並盜開原告之支票提領款項，原告於八十九年九月初發覺後，丙○○於八十九
    年九月十八日立下同意書承認其犯行並同意分期償還挪用盜用之款項，嗣經原告
    查核帳目之結果，丙○○應賠償原告之款項，共計為六百四十三萬三千一百二十
    二元  (未含利息)，此部分業經台灣板橋地方法院九十年度促字第四三三四號支
    付命令確定在案。而被告就上述丙○○應賠償原告之款項，前於八十九年九月二
    十日曾書立保證書，承諾就丙○○所負債務中之二百四十一萬七千六百九十二元
    ，負連帶保證之責任，並同意於立書日起三個月內，出售其所有之台北市○○區
    ○○路二○七之三號十樓房地，以清償保證債務，如該房地於三個月內無法出售
    ，則同意將該房地所有權移轉予原告，清償所保證之全部債務。惟該三個月期限
    已於八十九年十二月二十日屆滿，被告並未清償任何保證債務或就前揭房地辦理
    所有權移轉登記予原告，為此，依民法第二百七十三條及第七百三十九條規定，
    訴請被告給付二百四十一萬七千六百九十二元，及自八十九年十二月二十一日起
    算之遲延利息。
二、被告則以：訴外人丙○○於八十九年九月十八日簽下同意書時，係原告公司告知
    其於八十九年五月初私自開立原告公司之支票共有八張，合計共二百四十一萬七
    千六百九十一元，而丙○○當時未要求原告提出詳實之資料，即依原告所言內容
    簽立同意書，惟嗣後丙○○與原告於八十九年十一月廿一日再度結算，確認丙○
    ○所私開原告公司之支票，八十九年五月初僅有票號：QE0000000、QE0000000
    、QE0000000等三張，金額合計亦僅六十八萬四千五百四十八元，與同意書所載
    大相逕庭，而被告所簽立之保證書上之金額雖載為「二百四十一萬七千六百九十
    二元」，然該金額係源自丙○○簽立之上述同意書，而該同意書則載明該金額係
    丙○○於八十九年五月初私自開立原告公司八張支票之總額，故八十九年五月初
    丙○○所私開原告公司之支票經丙○○與原告公司確認既僅有三張，且金額合計
    亦僅為六十八萬四千五百四十八元，則該同意書上之支票張數與金額顯然有誤，
    而被告基於該支票張數、金額錯誤之同意書所書立之系爭保證書，亦同樣發生錯
    誤，爰依民法第八十八條第一項，就金額逾六十八萬四千五百四十八元之部分，
    撤銷該錯誤之意思表示。又訴外人丙○○所負之債務，依其所簽立之同意書所載
    ，原告公司允許丙○○自八十九年十月起以一年期還清，惟卻要求保證人即被告
    於三個月內出售房地清償，顯然保證人之負擔較重於主債務人丙○○等語，資為
    抗辯。
三、原告主張訴外人丙○○為原告公司之會計主任，自八十五年起，私自挪用原告客
    戶為清償貨款交付予原告之支票，並盜開原告之支票提領款項，經原告發覺後，
    丙○○於八十九年九月十八日書立同意書，承認其挪用及盜開支票行為並同意分
    期償還，嗣經原告查核帳目之結果，訴外人丙○○應賠償原告之款項，共計為六
    百四十三萬三千一百二十二元  (未含利息)，此部分業經原告對丙○○聲請支付
    命令確定。而被告於八十九年九月二十日曾書立保證書  (下稱系爭保證書)，載
    明「就本人配偶丙○○對鐘通工業股份有限公司所負如附件一 (即丙○○所立之
    同意書) 所示其中新台幣貳佰肆拾壹萬柒仟陸佰玖拾貳元整之債務，本人同意負
    連帶保證清償之責任。並立即出售本人所有座落台北市○○區○○路二○七之三
    號十樓房地，清償其中貳佰貳拾萬元整部分，其餘分三十期返還，前揭房地如於
    三個月內無法出售，則同意將其所有權移轉予鐘通工業股份有限公司，以清償所
    保證之全部債務。」，嗣被告迄未清償系爭保證債務，亦未就上述房地辦理所有
    權移轉登記予原告之事實，業據原告提出同意、保證書各一件為證，核與丙○○
    到庭所述相符，並為被告所不爭，自堪信為真實。
四、原告另主張被告簽立系爭保證書，承諾就丙○○對原告所負債務中之二百四十一
    萬七千六百九十二元，負連帶保證之責任等語，惟為被告所否認，並抗辯其保證
    之範圍係指丙○○於八十九年五月初私自開立原告公司支票之總額，而八十九年
    五月初丙○○所私開原告公司之支票，經丙○○與原告公司確認僅有三張且金額
    合計僅為六十八萬四千五百四十八元等語，是本件兩造之爭點即為被告所負連帶
    保證責任之範圍如何？經查：
  (一)訴外人丙○○於八十九年九月十八日所書立之同意書  (下稱系爭同意書)，由
      丙○○本人親筆記載「本人於民國八十九年五月初私自開立鐘通工業股份有限
      公司八張支票共計貳佰肆拾壹萬柒仟陸佰玖拾貳元正，本人願自民國八十九年
      十月起以一年期還清，前述開立支票是以利用往銀行補蓋印章機會，將其八張
      支票蓋上公司印章，本人同意嗣後若有發現除前八張支票以外有關本人挪用行
      為，皆負全責。」等語，有兩造不爭執真正之同意書附卷可稽。而系爭保證書
      載明就「如附件一  (即丙○○所立系爭同意書)所示其中貳佰肆拾壹萬柒仟陸
      佰玖拾貳元整之債務」負連帶保證責任，已如上述，核其所載之金額與系爭同
      意書前段所載之金額數目完全相同，顯見系爭保證書之保證範圍並不包含系爭
      同意書後段所載「嗣後發現除前八張支票以外有關丙○○之挪用行為」之未確
      定金額部分，是原告主張被告之保證責任範圍包括系爭同意書後段，即同意書
      簽立時尚未發現之挪用行為之償還責任云云，尚不足採。
  (二)八十九年九月十八日原告公司由法定代理人之配偶陳邵雪負責與丙○○對帳，
      當時原告公司就丙○○盜開之支票只找到八張，故先提出該八張支票影本與丙
      ○○對帳之事實，業據證人陳邵雪及原告公司會計謝玉娟到庭證述明確，並為
      丙○○所不爭執，參以系爭同意書於前段及後段文字中均載有「八張支票」，
      是原告主張丙○○簽立系爭同意書時確曾提出八張支票影本以供對帳，堪以採
      信。
  (三)而原告主張其所提出供對帳之八張支票影本，即為如附表所示之支票，並提出
      該等支票影本正反面各八紙為證。觀之如附表所示八張支票之發票日包括八十
      九年三月、五月及六月份，核與丙○○親筆書立之同意書所載「八十九年五月
      初私自開立原告公司八張支票」之文義，固有未符。惟質之丙○○則稱：當時
      看到支票背面有寫我的帳號，所以就認定是五月初開立的，應該沒有包括三月
      的支票云云，惟經本院提示如附表所示之支票影本八紙，丙○○復稱：有寫我
      的帳號應該會有六月的云云，是原告與丙○○對帳之八張支票是否均係八十九
      年五月初之支票，丙○○所述前後不一，已難採信。而丙○○自陳於對帳及書
      立同意書當時因自知理虧故未仔細核對支票內容及金額等，衡情堪採，是尚難
      以其於系爭同意書載有「五月初」之文義即遽認其於八十九年九月十八日對帳
      及承認之支票限於八十九年五月初盜開之支票。參以嗣於八十九年十一月二十
      一日原告與丙○○詳細核對確認丙○○所盜開支票部分，其中包括如附表所示
      之八張支票，而八十九年五月初則僅有如附表編號３至５所示之支票三張，有
      確認結算表在卷可稽，且為兩造所不爭，準此，倘丙○○與原告於八十九年九
      月十八日對帳並書立同意書時確僅限於八十九年五月初之支票，則其於同意書
      不記載「三張支票」而記載「八張支票」，顯違常情。而原告於丙○○簽立系
      爭同意書時確曾提出八張支票影本以供對帳，已如上述，況被告乙○○到庭亦
      自陳：是拿同意書給我看，我是看了八張支票，我就願意負擔等語在卷，足見
      原告與丙○○於八十九年九月十八日對帳及簽立同意書之客體、及被告書立保
      證書時所認識之保證範圍係「八張支票」而非「五月初之支票」，是被告辯稱
      其僅就如附表編號３至５所示之三紙八十九年五月份支票負保證責任云云，尚
      不足採。
  (四)至證人陳邵雪及謝玉娟雖另證稱八十九年九月十八日對帳時亦提出轉帳傳票及
      如附件所示之整理表與丙○○核對，並經丙○○以計算機自行核算金額云云，
      惟為丙○○所否認。觀之該整理表，除如附件編號１至７所示之支票即係上述
      如附表所示之八張支票外，附件編號１０、１１、１３、１４所示之支票係系
      爭同意書簽立後始找到，為兩造及丙○○所不爭執，而附件編號８、９、１２
      所示之支票則為丙○○否認盜開，且證人謝玉娟復證稱迄未找到該等支票，況
      如附件所示整理表之總金額合計為二百四十一萬四千六百九十二元，與系爭同
      意書所載金額為二百四十一萬七千六百九十二元，亦有未符，是尚難認丙○○
      於簽立系爭同意書當時就附件整理表編號８至１４部分之盜開支票行為均加以
      承認，則原告主張系爭同意書之範圍係指附件所示整理表全部云云，即難採信
      。
  (五)綜上所述，丙○○書立系爭同意書當時所承認願意償還之債務範圍，亦即系爭
      同意書前段所指之客體應係如附表所示之八張支票，則被告之保證範圍既係針
      對系爭同意書前段所載之範圍，被告自應就如附表所示之八張支票總金額負連
      帶保證之清償責任。而系爭同意書所載之金額「二百四十一萬七千百九十二元
      」有計算錯誤之情形，為兩造所不爭，則合計如附表所示八張支票之總金額應
      為一百三十一萬三千二百十八元，亦即被告應就丙○○對原告之一百三十一萬
      三千二百十八元債務負連帶清償之責。
五、又保證人之負擔，較主債務人為重者，應縮減至主債務之限度，民法第七百四十
    一條定有明文。本件訴外人即主債務人丙○○對原告所負之債務，依其所簽立系
    爭同意書記載，係「自八十九年十月起以一年期還清」，已如上述，而依系爭保
    證書所載，被告則須於三個月內出售房地清償，顯然被告之負擔較重於主債務人
    丙○○，是被告抗辯應縮減至主債務之限度，即屬可採，亦即被告應自九十年十
    月一日起始負遲延之責任。從而，原告依據連帶保證之法律關係請求被告給付一
    百三十一萬三千二百十八元及自九十年十月一日起至清償日止，按年息百分之五
    計算之法定遲延利息，為有理由。逾此部分之請求，為無理由，應予駁回。
六、假執行之宣告：
    兩造均陳明願供擔保，分別聲請宣告假執行及免為假執行，就原告勝訴部分，均
    核無不合，爰各酌定相當擔保金額准許之。至原告敗訴部分，其假執行之聲請亦
    失所依附，應併予駁回。
七、本件事證已明，兩造其餘攻擊防禦方法，核與判決結果無影響，無庸一一論述，
    附此敘明。
八、結論：原告之訴為一部有理由，一部無理由，依民事訴訟法第七十九條但書、第
    第三百九十條第二項、第三百九十二條，判決如主文。
中      華      民      國    九十      年      四      月      九      日
                                            民事第六庭法      官  鄭純惠
右為正本係照原本作成
如對本判決上訴，須於判決送達後廿日內向本院提出上訴狀
中      華      民      國    九十      年      四      月      九      日
                                                      法院書記官  朱小燕
~F0
~T48
┌──────────────────────────────────────────────────────┐
│附表：                                                                                                      │
├─┬─────────┬─────────┬───────────┬────────┬────────┬──┤
│編│  發    票    人  │  付    款    人  │發        票        日│ 票  面  金  額 │ 支  票  號  碼 │備考│
│號│                  │                  │                      │   （新台幣）   │                │    │
├─┼─────────┼─────────┼───────────┼────────┼────────┼──┤
│１│鐘通工業股份有限  │台北國際商業銀行  │八十九年三月三日      │十一萬五千八百四│0000000  │    │
│  │公司              │北投分行          │                      │十七元          │                │    │
├─┼─────────┼─────────┼───────────┼────────┼────────┼──┤
│２│鐘通工業股份有限  │台北國際商業銀行  │八十九年三月三日      │六萬一千三百三十│0000000  │    │
│  │公司              │北投分行          │                      │元              │                │    │
├─┼─────────┼─────────┼───────────┼────────┼────────┼──┤
│３│鐘通工業股份有限  │台北國際商業銀行  │八十九年五月三日      │十三萬三千六百八│0000000  │    │
│  │公司              │北投分行          │                      │十九元          │                │    │
├─┼─────────┼─────────┼───────────┼────────┼────────┼──┤
│４│鐘通工業股份有限  │台北國際商業銀行  │八十九年五月六日      │二十九萬零二百九│0000000  │    │
│  │公司              │北投分行          │                      │十七元          │                │    │
├─┼─────────┼─────────┼───────────┼────────┼────────┼──┤
│５│鐘通工業股份有限  │台北國際商業銀行  │八十九年五月六日      │二十六萬零五百六│0000000  │    │
│  │公司              │北投分行          │                      │十二元          │                │    │
├─┼─────────┼─────────┼───────────┼────────┼────────┼──┤
│６│鐘通工業股份有限  │台北國際商業銀行  │八十九年六月五日      │十三萬五千三百零│0000000  │    │
│  │公司              │北投分行          │                      │四元            │                │    │
├─┼─────────┼─────────┼───────────┼────────┼────────┼──┤
│７│鐘通工業股份有限  │台北國際商業銀行  │八十九年六月五日      │十八萬三千五百四│0000000  │    │
│  │公司              │北投分行          │                      │十二元          │                │    │
├─┼─────────┼─────────┼───────────┼────────┼────────┼──┤
│８│鐘通工業股份有限  │台北國際商業銀行  │八十九年六月五日      │十三萬二千六百四│0000000  │    │
│  │公司              │北投分行          │                      │十七元          │                │    │
└─┴─────────┴─────────┴───────────┴────────┴────────┴──┘


司法院資訊處製作；財團法人民間司法改革基金會備份。
